【裁判字號】    92,家抗,54
【裁判日期】    920523
【裁判案由】    指定遺產管理人
【裁判全文】
臺灣高等法院臺中分院民事裁定  九十二年度家抗字第五四號
      抗  告  人  甲○○
      法定代理人  劉培堯
      代  理  人  許世青
                  李玉雲
右當事人間指定遺產管理人事件，抗告人對於中華民國九十二年四月二日臺灣南投地
方法院九十二年度家聲字第七號所為裁定提起抗告，本院裁定如左：
      主      文
抗告駁回。
抗告程序費用由抗告人負擔。
      理      由
一、本件相對人於原法院聲請意旨略以：被繼承人張銘揚（民國四十一年十二月三十
    日生，原住南投縣埔里鎮○○街一三七號），於九十一年二月五日在原設籍地死
    亡，遺有遺產，依法應申報遺產稅，惟被繼承人之民法第一千一百三十八條所定
    繼承人均已依法向法院拋棄繼承在案，且未選任遺產管理人，聲請人本於國家管
    理法定應納稅捐職務，自為利害關係人，為此聲請選任國有財產局為遺產管理人
    等情，並提出戶籍謄本四件、本院九十一年度繼字第二七號家事法庭通知、繼承
    人甲○○、張彤瑜陳報函文及財政部台灣中區國稅局函文各一件為證。
二、本件抗告意旨略以：遺產管理人之職務需於就職三月內編製遺產清冊，保存遺產
    之處理，及向法院聲請公示催告程序，限定一年以上之期間，公告被繼承人之債
    權人及受遺贈人，命其於該期間內報明債權，及為願受遺贈與否之聲明等；是遺
    產管理人之職務內容需經常居住於台灣，或易於他債權人或受遺贈人或法院聯絡
    之人；而抗告人已移民加拿大，大部分時間居住加拿大，如擔任遺產管理人，勢
    必勞頓奔波，將造成抗告人生活上相當之困擾及不便。為此，提起抗告，請鈞院
    另選任他人為遺產管理人等語。
三、按先順序繼承人均拋棄其繼承權者，由次順序之繼承人繼承。其次順序繼承人有
    無不明或第四順序之繼承人均拋棄其繼承權者，準用關於無人承認繼承之規定。
    又繼承開始時，繼承人有無不明，而無親屬會議或親屬會議未於一個月內選定遺
    產管理人者，利害關係人得聲請法院選任遺產管理人，民法第一千一百七十六條
    第六項、第一千一百七十七條、第一千一百七十八條第一項、第二項分別定有明
    文。又依遺產及贈與稅法第六條第二項規定，其應選定遺產管理人，於死亡發生
    之日起六個月內未經選定呈報法院者，或因特定原因不能選定者，稽徵機關得依
    非訟事件法之規定，申請法院指定遺產管理人。是本件相對人依前開規定，向法
    院聲請指定遺產管理人，尚無不合。
四、又聲請法院選任遺產管理人，法院有裁量權，不受聲請人之拘束，可依職權選任
    適當之管理人，而選任遺產管理人，首在考慮其適切性，即除管理遺產須公平外
    ，應以對遺產遺債情況瞭解較深者為優先選任。惟按「拋棄繼承事件，多屬遺債
    大於遺產形同破產。法院在指定被繼承人之遺產管理人時，自應先審查是否有其
    他適合之人可任被繼承人之遺產管理人，如無，在不得已之情形，才指定國有財
    產局為遺產管理人，蓋相對人係一公務機關，依國有財產法規定綜理國有財產事
    務，其執行事務所需預算為全國人民納稅所得，倘顯無遺產可歸屬國庫，可能造
    成以國家資源管理對國庫毫無利益之財產並須墊付無法歸墊之管理費用，無異使
    公器淪為私用，損及全民利益，令國庫遭受利益之侵害。」（最高法院八十九年
    度台抗字第五一九號裁定意旨參照）。
五、經查：被繼承人張銘揚於九十一年二月五日死亡，其第一、二、三順位繼承人均
    已依法拋棄繼承，業據相對人提出戶籍謄本及拋棄繼承准予備查通知等影本附卷
    可參（原法院卷第十二至十八頁），並經本院調閱該院九十一年度繼字第二七號
    拋棄繼承卷宗查閱明確。而遺產管理人之職務在於：編製遺產清冊、為保存遺產
    必要之處置、清償債權或交付遺贈物及遺產之移交等事務，自應由與被繼承人關
    係密切、對於被繼承人之遺產及遺債事務有相當瞭解者任之，顯較對被繼承人毫
    無所悉之第三人或公務機關更具適切性。本件自各順序繼承人均已拋棄繼承觀之
    ，大多屬遺債大於遺產之情形，形同破產，而國有財產局乃公務機關，依國有財
    產法之規定綜理國有財產之事務，執行事務所需預算為全國人民納稅所得，倘顯
    無遺產可歸屬國庫，自不宜選任國有財產局為管理人，以避免其代管私人遺產之
    管理費用無法由被繼承人遺產歸墊，導致利用全民資源負擔個人私務之支出，顯
    不符社會公平原則；又繼承人與被繼承人關係密切，較了解被繼承人之財產狀況
    ，故仍應自被繼承人之繼承人或親屬中選任遺產管理人為適宜。設若被繼承人之
    繼承人等親屬無任遺產管理人之意願，法院亦得依職權選任適當之人為遺產管理
    人。原法院就被繼承人張銘揚之繼承人均拋棄繼承，依經驗法則可知遺債大於遺
    產，依職權就合法繼承人中認抗告人為被繼承人之配偶，與被繼承人為至親，對
    被繼承人之債權債務關係應較熟稔，具備遺產管理能力，且適宜擔任遺產管理人
    ，指定抗告人為遺產管理人，並無不合。至抗告人主張因遺產管理人之職務內容
    需經常居住於台灣，或易於他債權人或受遺贈人或法院聯絡之人；而抗告人已移
    民加拿大，大部分時間居住加拿大，如擔任遺產管理人，勢必勞頓奔波，將造成
    抗告人生活上相當之困擾；自不適宜擔任被繼承人張銘揚之遺產管理人云云，固
    據其提出加拿大公民證影本為證。惟抗告人係被繼承人張銘揚之配偶，對被繼承
    人之債權債務關係自較其餘繼承人熟稔；又抗告人雖已移民加拿大，但其於台灣
    仍有多筆不動產及投資（見卷附相對人所提出之抗告人財產資料），有待其處理
    ，自須往返兩地；且抗告人歷年來每年均有返台，停留期間多為三個至五個月，
    其間九十年六月十三日入境至九十一年六月三日出境，時間長達一年，此亦有抗
    告人之入出境查詢表附卷足憑。再參以現今交通便利、資訊發達；抗告人亦非不
    可經由在台之親友協助，應無不適任遺產管理人之情形，其據此提起抗告，亦不
    能認為有理由。
六、據上論結，本件抗告為無理由，依非訟事件法第二十八條、第八條第二項，民事
    訴訟法第四百九十二條第一項、第九十五條、第七十八條，裁定如主文。
中      華      民      國    九十二    年      五      月    二十三    日
~B1家事法庭審判長法  官  童有德
~B2              法  官  蔡秉宸
~B3              法  官  翁芳靜
右為正本係照原本作成。
不得再抗告。
~B                書記官  陳麗玉
中      華      民      國    九十二    年      五      月    二十六    日
                                                                        Ｈ


司法院資訊處製作；財團法人民間司法改革基金會備份。
